【裁判字號】    89,訴,1085
【裁判日期】    900628
【裁判案由】    分割共有物
【裁判全文】
臺灣嘉義地方法院民事判決  八十九年度訴字第一○八五號
    原      告  丁  ○
    訴訟代理人  嚴庚辰律師
    複代 理 人  戊○○
    被      告  丙○○
                甲○○
    兼右二人
    訴訟代理人  乙○○
右當事人間請求分割共有物事件，本院判決如左：
    主    文
兩造共有坐落嘉義縣新港鄉○○○段九十之九號、養、面積０．一一三一公頃土地，
分割為如附圖方案一所示︰編號甲部分面積０‧００八四八公頃，由被告乙○○、丙
○○、甲○○共同取得，並按應有部分各三分之一之比例保持共有；編號乙部分面積
０．０二八三公頃，由原告取得。
訴訟費用由被告乙○○、丙○○、甲○○各負擔四分之一，餘由原告負擔。
    事    實
甲、原告方面：
  一、聲明：如主文所示。
  二、陳述：
  （一）兩造共有坐落嘉義縣新港鄉○○○段九十之九號、養、面積０．一一三一公
        頃土地（下稱系爭土地），應有部分各四分之一。原告係在民國八十八年十
        二月二十七日向前手購買，於八十九年二月三日完成登記，固在農業發展條
        例公布施行後始取得農地，惟依內政部「耕地分割執行要點」第十三點規定
        ：「依本條例第十六條第四款申辦分割之共有土地，部分共有人於本條例修
        正後，移轉持分土地，其共有人數未增加者，得申請分割」，故系爭土地仍
        得請求分割。兩造對系爭土地並無不能分割之約定，亦無不得分割之情形，
        茲因兩造對系爭土地無法達成協議分割，爰依民法第八百二十三條及農業發
        展條例第十六條第四款規定，請求分割系爭土地。
  （二）依原告所提方案一分割，被告出入系爭土地並無困難，如依被告所提方案二
        分割，原告取得之土地為不規則形狀。
  三、證據：提出土地登記謄本、地籍圖各一件，並聲請勘測現場。
乙、被告方面：
  一、聲明︰同意分割。
  二、陳述：被告三人願保持共有，但如依原告所提方案一分割，被告以後再分割時
      ，出入口會太小，故應依附圖方案二分割。
    理    由
一、查原告主張系爭土地，為兩造共有，應有部分各四分之一，兩造對系爭土地並無
    不能分割之約定，亦無不得分割之事實，業據其提出土地登記謄本、地籍圖各一
    件為證，且為被告所不爭執，堪信為真實。
二、按農業發展條例於八十九年一月四日修正施行前之共有耕地，得分割為單獨所有
    ，農業發展條例十六條第四款定有明文。又依該款規定申辦分割之共有耕地，部
    分共有人於本條例修正後，移轉持分土地，其共有人數未增加者，得申請分割，
    則為耕地分割執行要點第十二條所明定。經查，原告於八十八年十二月二十七日
    購買系爭土地應有部分後，雖於八十九年二月三日始完成登記，然系爭土地共有
    人數並未增加，依上開規定，原告聲請分割系爭土地尚無不合。
三、再查，系爭土地呈不規則形狀，僅東邊面臨道路，其上由陳茂守種植農作物，並
    無建物等情，業經本院勘驗現場核實，製有勘驗筆錄在卷可稽。
四、至分割方法，兩造所主張分割方案，均由原告取得面南邊土地，被告三人共同取
    得北邊土地，且有道路可供通行，是本件之爭點僅在於分割後土地面臨東邊道路
    之面寬為何乙節。就此，被告雖主張依附圖方案一分割，其三人日後難以再為分
    割云云，然依附圖方案二觀之，被告三人取得甲部分土地，嗣後如由東邊面臨馬
    路之寬度為基準再分割為三筆土地，將明顯呈不規則形狀，無益於土地之利用；
    且依兩造取得土地之地形而言，依附圖方案一分割，兩造取得之土地均較為方整
    。是本院審酌系爭土地之性質，衡諸分割後之效益，及使用情形，認為依附圖所
    示方案一為分割方法，對被告並無不利益，且兩造所分得土地較為方整，較有利
    於分割後兩造土地之使用，爰依分割為如主文所示。
五、據上論結：原告之訴為有理由，依民事訴訟法第八十一條第二款、第八十五條第
    一項，判決如主文。
中      華      民      國    九十      年      六      月    二十八    日
~B臺灣嘉義地方法院民事第二庭
~B    法  官  羅秀緞
右為正本係照原本作成
如對本判決上訴須於判決送達後廿日內向本院提出上訴狀
中      華      民      國    九十      年      七      月     三      日
~B    書記官  沈秀鈴


司法院資訊處製作；財團法人民間司法改革基金會備份。
